ACORDAO-COMPLETO-2265690

ACÓRDÃO 433/2019 ATA 6/2019 - PLENÁRIO

Vistos, relatados e discutidos estes autos em que, nesta fase, apreciam-se Recursos de Reconsideração interpostos por David José de Castro Gouvêa e pela Construtora A. Gaspar S/A contra o Acórdão 537/2016-TCU-Plenário, da relatoria do Ministro Benjamin Zymler.
Acordam os Ministros do Tribunal de Contas da União, reunidos em Sessão Plenária, com fulcro no art. 32, inciso I e no art. 33 da Lei nº 8.443/92, c/c o art. 285 do RI/TCU em:
9.1. conhecer dos presentes Recursos de Reconsideração para, no mérito, negar-lhes provimento, mantendo-se os exatos termos do Acórdão 537/2016-TCU-Plenário;
9.2. dar ciência da presente deliberação aos interessados, à Procuradoria da República no Estado do Paraná, à Advocacia-Geral da União e aos recorrentes;
9.3. arquivar os presentes autos.

Recursos de reconsideração interpostos contra o acórdão que julgou as contas dos recorrentes irregulares, imputando-lhes débito e multa em razão superfaturamento nos contratos para a execução de obras voltadas à reconstrução da Ponte Capivari-Cachoeira.

Superintendência Regional do DNIT No Estado do Paraná - DNIT/PR.

3. Interessados/Responsáveis/Recorrentes:
3.1. Responsáveis: David José de Castro Gouvêa (XXX.236.859-XX); Construtora A Gaspar S/A (08.323.347/0001-87).
3.3. Recorrentes: David José de Castro Gouvêa (XXX.236.859-XX); Construtora A Gaspar S/A (08.323.347/0001-87).

13.1. Ministros presentes: José Mucio Monteiro (Presidente), Benjamin Zymler, Augusto Nardes, Raimundo Carreiro (Relator), Ana Arraes e Bruno Dantas.
13.2. Ministros-Substitutos convocados: Augusto Sherman Cavalcanti, Marcos Bemquerer Costa e André Luís de Carvalho.

Construtora A Gaspar S/A

RAIMUNDO CARREIRO

Ministro Benjamin Zymler.

Cuidam os autos de recursos de reconsideração interpostos por David José de Castro Gouvêa (peça 115) e Construtora A. Gaspar S/A (peça 116) contra o Acórdão 537/2016-TCU-Plenário (peça 103) , da relatoria do Ministro Benjamin Zymler.
2.	Em atenção ao disposto no art. 69, inciso I, do RI/TCU transcrevo, a seguir, o Acórdão recorrido.
	Vistos, relatados e discutidos estes autos de tomada de contas especial instaurada em cumprimento aos subitens 1.7.2.2 e 1.7.2.4 do Acórdão 342/2011-TCU-Plenário, tendo em vista a ocorrência de suposto superfaturamento nos Contratos UT-007, 020 e 022/2005, celebrado entre o Departamento Nacional de Infraestrutura de Transportes (Dnit) e a sociedade empresária Construtora A. Gaspar S/A, cujo objeto era a realização de obras voltadas à reconstrução da Ponte Capivari-Cachoeira,
	ACORDAM os Ministros do Tribunal de Contas da União, reunidos em sessão do Plenário, ante as razões expostas pelo Relator, em:
	9.1. com fundamento nos arts. 1º, inciso I, 16, inciso III, alínea "c", da Lei 8.443/1992 c/c os arts. 19 e 23, inciso III, da mesma Lei, julgar irregulares as contas do Sr. Davi José de Castro Gouvêa e da sociedade empresária Construtora A. Gaspar S.A., condenando-os, solidariamente, ao pagamento da quantia de R$ 6.230.349,02 (seis milhões, duzentos e trinta mil, trezentos e quarenta e nove reais e dois centavos) , com a incidência dos devidos encargos legais, calculados a partir de 31/8/2006 até o efetivo recolhimento, na forma da legislação em vigor;
	9.2. fixar o prazo de 15 (quinze) dias, a contar da data da notificação, para que os responsáveis de que trata o subitem anterior comprovem, perante o Tribunal, o recolhimento da referida quantia, acrescida dos devidos encargos legais, aos cofres do Departamento Nacional de Infraestrutura de Transportes, nos termos do art. 23, inciso III, alínea "a", da Lei 8.443/1992 c/c o art. 214, inciso III, alínea "a", do Regimento Interno do TCU (RI/TCU) ;
	9.3. aplicar multas individuais de R$ 500.000,00 (quinhentos mil reais) aos responsáveis de que trata o subitem 9.1, com fulcro no art. 57 da Lei 8.443/1992;
	9.4. fixar o prazo de 15 (quinze) dias, a contar da data da notificação, para que os responsáveis de que trata o subitem anterior comprovem, perante o Tribunal o recolhimento das referidas quantias aos cofres do Tesouro Nacional, atualizadas monetariamente, quando pagas após seu vencimento, desde a data de prolação deste acórdão até a do efetivo recolhimento, na forma da legislação em vigor, nos termos do art. 214, inciso III, alínea "a", e 269 do RI/TCU;
	9.5. autorizar a cobrança judicial das dívidas, caso não atendidas as notificações, nos termos do art. 28, inciso II, da Lei 8.443/1992;
	9.6. autorizar, desde já, caso venha a ser solicitado, o parcelamento das dívidas em até 36 (trinta e seis) parcelas mensais, nos termos do art. 217 do RI/TCU, com a incidência sobre cada parcela dos devidos encargos legais até o efetivo pagamento, esclarecendo que a falta de pagamento de qualquer parcela importará no vencimento antecipado do saldo devedor (§ 2º do art. 217 do RI/TCU) ;
	9.7. encaminhar cópia da deliberação, bem como do relatório e do voto que a fundamentam, ao Procurado-Chefe da Procuradoria da República no Paraná, nos termos do § 3º do art. 16 da Lei 8.443/1992 c/c o § 7º do art. 209, do Regimento Interno/TCU, para adoção das medidas que entender cabíveis;
	9.8. dar ciência desta deliberação, assim como do relatório e do voto que a subsidiam, ao Departamento Nacional de Infraestrutura de Transportes e aos responsáveis indicados no preâmbulo deste acórdão.
HISTÓRICO
3.	Originalmente, trata-se de tomada de contas especial instaurada em cumprimento aos subitens 1.7.2.2 e 1.7.2.4 do Acórdão 342/2011-TCU-Plenário (Relator: Ministro Augusto Nardes) , tendo em vista a ocorrência de suposto superfaturamento nos Contratos UT-007, 020 e 022/2005, celebrado entre o Departamento Nacional de Infraestrutura de Transportes (DNIT) e a sociedade empresária Construtora A. Gaspar S/A, cujo objeto era a realização de obras voltadas à reconstrução da Ponte Capivari-Cachoeira.
3.1.	Foram firmados os seguintes contratos:
a) Contrato UT-007/2005: Valor: R$ 1.299.911,86; Objeto: demolição dos vãos sinistrados, instalação de canteiro e serviços preliminares;
b) Contrato UT-020/2005: Valor: R$ 13.000.000,00; Objeto: reconstrução do vão da ponte destruída, recuperação da ponte e obras de proteção; e
c) Contrato UT-22/2005: Valor: R$ 6.000.000,00; Objeto: contenção dos solos, reforço e recomposição do pilar P7 e remoção do solo estabilizado.
3.2.	As aludidas obras tinham sido objeto de levantamento de auditoria (TC Processo 008.662/2006-1) , no âmbito do Fiscobras 2006, no qual foram identificados vários indícios de irregularidades na execução do empreendimento. Após a promoção de oitiva e de audiência dos responsáveis, o Tribunal decidiu determinar a instauração de processos de tomada de contas especial, dentre os quais se inclui o presente feito, destinado à apuração das constatações envolvendo a Construtora A. Gaspar S/A.
3.3.	Nos presentes autos, a Secex/PR promoveu a citação do Sr. David José de Castro Gouvêa, então Coordenador da 9ª Unit/PR (cargo denominado atualmente de Superintendente Regional do DNIT no Paraná) e da Construtora A. Gaspar S.A. para que apresentassem alegações de defesa sobre os débitos decorrentes das seguintes irregularidades (peças 11-13 e 16-17) :
a) superfaturamentos de R$ 13.783,35, R$ 80.851,27 e R$ 78.889,45 nos contratos UT 09- 007/2005 (data-base - dezembro/2004) , UT 09-020/2005 (data-base - julho/2005) e UT 022/2005 (data-base - julho/2005) , respectivamente, decorrentes da aplicação indevida dos percentuais relativos a equipamentos de proteção individual, transporte, alimentação e ferramentas manuais, sobre o custo horário total da mão de obra já com os encargos sociais, em desacordo com o Manual de Custos Rodoviários - volume 1 - edição 2003 - item 4; e
b) superfaturamentos de R$ 5.123.442,04 e R$ 1.665.485,61, decorrentes de pagamentos de preços acima do valor de mercado nos contratos UT 09-020/2005 (data base - julho/2005) e UT 022/2005 (data-base - julho/2005) , respectivamente.
3.4.	Após a citação dos responsáveis, a unidade técnica alvitrou que fossem julgadas irregulares as suas contas e imputado a eles o débito de R$ 6.962.451,72, além das multas individuais do art. 57 da Lei 8.443/1992 (peça 40) .
3.5.	Divergindo da citada proposta de encaminhamento, o Ministério Público junto ao TCU propôs a reavaliação das premissas utilizadas para a apuração do débito, a realização de diligências e nova manifestação acerca da responsabilização dos agentes arrolados nos autos (peça 43) .
3.6.	Após a realização das citadas medidas, autorizadas pelo então Relator, Ministro Augusto Nardes (peça 47) , a Secex/PR achou por bem renovar a citação dos responsáveis, tendo em vista a análise do superfaturamento realizada pela SecobRodov e os novos documentos aportados em face da diligência, medida autorizada pelo Relator a quo, Ministro Benjamin Zymler (peça 67) .
3.7.	Dessa forma, foram realizadas as seguintes citações:
a) David José de Castro Gouvêa (CPF XXX.236.859-XX) , por ter assinado os Contratos UT- 09-020/2005 e UT-09-022/2005, sem se certificar da compatibilidade dos preços propostos com os parâmetros de mercado, em desacordo com o art. 25, §2º, da Lei 8.666/1993 e com o art. 4º da Instrução de Serviço 03, publicada no Boletim Administrativo 025, de 21 a 25/6/2004, o que deu causa a ocorrência dos superfaturamentos apurados (especificar) , em decorrência da constatação de pagamentos de serviços acima do valor de mercado (peça 70) ; e
b) Construtora A. Gaspar S.A. (CNPJ 08.323.347/0001-87) , por ter assinado e executado os Contratos UT-09-020/2005 e UT-09-022/2005, em que foram praticados preços acima dos parâmetros de mercado, o que deu causa a ocorrência dos superfaturamentos apurados (peça 71) .
3.8.	Da análise das novas alegações de defesa (peças 91 e 92) , sem desconsiderar os argumentos já constantes dos autos (peças 31 e 32) , a Secex/PR, em duas instruções (peças 97 e 99) , propôs a rejeição das alegações de defesa apresentadas pelos responsáveis, com imputação de débito (art. 16, inciso III, alínea "c", da Lei 8.443/1992) e aplicação de multa (Lei 8.443/1992, art. 57) , medida à qual anuiu o Representante do Parquet (peça 102) e serviu de fundamento, juntamente com o voto da lavra do Relator a quo, ao acórdão recorrido.
ADMISSIBILIDADE
4.	A Secretaria de Recursos reitera os exames preliminares de admissibilidade (peças 118 e 119) , ratificados à peça 122 pelo Ministro José Múcio Monteiro, que concluiu pelo conhecimento dos recursos, eis que preenchidos os requisitos processuais aplicáveis à espécie, suspendendo-se os efeitos dos itens 9.1, 9.2, 9.3, 9.4 e 9.5 do Acórdão 537/2016-TCU-Plenário.
5.	Transcrevo, a seguir, excerto da instrução lavrada no âmbito da Serur (peça 139) , cujas conclusões contaram com a anuência do corpo diretivo daquela unidade técnica (peças 140 e 141) .
" (...) 
EXAME TÉCNICO
4.	Delimitação dos recursos.
4.1.	Constitui objeto dos recursos examinar as seguintes questões:
a) se deve ser reconhecida a decadência ou a prescrição nos presentes autos;
b) se o gestor do DNIT é responsável pelas irregularidades apuradas;
c) se a citação efetivada nos autos é nula;
d) se os cálculos utilizados para a quantificação do débito estão corretos; e
e) se pode o Tribunal imputar débito após a conclusão das obras e sem que houvesse quaisquer questionamentos prévios acerca de possível irregularidade dos preços contratados.
5.	Decadência ou prescrição.
5.1.	Alega o recorrente David José de Castro Gouvêa que os atos irregulares tratados nos presentes autos foram conhecidos pelo Tribunal em 2/5/2006, mediante inspeção que trata o TC Processo 008.662/2006-1, de modo que a pretensão punitiva da Administração Pública decaiu ou prescreveu em 2/5/2011, data posterior à instauração dos presentes autos.
5.2.	Dessa forma, e ao contrário do que decidiu o Tribunal na fase processual anterior, de que não se aplicaria aos processos de controle externo o prazo decadencial de cinco anos previsto na Lei 9.784/1999, em evidente afronta ao princípio da segurança jurídica, requer o recorrente a declaração de nulidade do acórdão recorrido, declarando-se a decadência no presente processo.
Análise
5.3.	Não há que se falar em decadência ou prescrição nos presentes autos. Isso porque, se tratando de recomposição do patrimônio público e da aplicação de penalidade não há que se falar em decadência, mas de prescrição, nos termos do art. 189 do Código Civil.
5.4.	Dessa forma, cabe esclarecer que esta Corte, em incidente de uniformização de jurisprudência, nos termos do Acórdão 1441/2016-TCU-Plenário, fixou entendimento de que a prescrição da pretensão punitiva dos processos de sua competência deve observar o prazo decenal previsto no art. 205 do Código Civil cujo termo inicial será a data de ocorrência do ato irregular.
5.5.	Assim, considerando que a irregularidade tratada nos presentes autos se materializou na data de pagamento dos valores superfaturados, ocorrido em 31/8/2006 (item 9.1 do Acórdão recorrido) , e que a citação dos recorrentes foi recebida em 30/4/2015 e 6/5/2015, considerando-se as últimas citações, não há que se falar em prescrição, tendo em vista que não ocorreu o interregno de dez anos legalmente estipulado.
6.	Responsabilidade.
6.1.	Afirma o gestor do DNIT, ora recorrente, que não seria de sua responsabilidade a aprovação dos valores contratados, motivo pelo qual não pode responder pelo superfaturamento observado nos presentes autos.
6.2.	Isso porque, apesar de ter assinado o malsinado contrato, regimentalmente a atribuição de aprovar os valores seria da Diretoria Colegiada da Autarquia, órgão que deveria ser chamado aos autos, citando decisão judicial e o parecer do Ministério Público junto ao TCU elaborado na fase processual anterior.
6.3.	Dessa forma, requer sua exclusão do polo passivo da presente tomada de contas especial.
Análise
6.4.	A questão, já apresentada quando da apresentação das alegações de defesa do recorrente, foi corretamente refutada pelo Tribunal quando da prolação do acórdão vergastado, quando assim se manifestou o Relator a quo:
26. Com relação ao argumento do Sr. Davi José de Castro Gouvêa de que ele não poderia ser condenado, pois não praticou o ato ilícito inquinado, na medida em que a responsabilidade pela aprovação dos preços era da Diretoria Colegiada do Dnit, verifico que os documentos juntados aos autos, após diligência efetuada em atendimento ao primeiro pronunciamento do MPTCU, impõem conclusão oposta ao afirmado pelo defendente.
27. Compulsando os procedimentos de dispensa de licitação que deram ensejo aos contratos em exame, verifico que o responsável não deu cumprimento aos itens 8 e 9 do art. 4º da Instrução de Serviço-Dnit 03, publicada no Boletim Administrativo 025, de 21 a 25/6/2004, porquanto não procedeu ao exame detalhado nem se manifestou sobre os preços unitários contidos nas cartas propostas apresentadas pela empresa Construtora A. Gaspar S/A, que haviam sido submetidos à apreciação do órgão após a decisão da Diretoria Colegiada que autorizou as contratações por dispensa de licitação.
28. Ademais, observo que o responsável não cumpriu sequer os termos contidos nos despachos de decretação de emergência para a execução das obras em comento (peça 59, p. 24-26 e 301-303) , segundo os quais as propostas de preços a serem apresentadas deveriam " (...) obedecer aos preceitos de contratações do DNIT, com base na tabela SICRO II de 'julho/Agosto' de 2005, e demais preços não contemplados por esta tabela seriam aprovados previamente pelo conselho de Administração tomando como base os preços praticados no mercado (grifos acrescidos) ", na medida em que assinou contratos com preços unitários acima do Sicro-2, sem promover qualquer análise técnica e sem submeter os preços não contemplados nesta tabela à aprovação do Conselho de Administração.
29. Por esses motivos, compreendo que a responsabilidade do Sr. Davi José de Castro Gouvêa decorre de conduta omissiva na condução dos procedimentos de dispensa de licitação em exame, pois deixou de adotar as providências que eram exigidas pelas normas de regência, na condição de Coordenador da 9ª Unit/PR, e, na sequência, assinou os Contratos UT-09-020/2005 e UT-09-022/2005 sem se certificar da compatibilidade dos preços propostos com os parâmetros de mercado. Com isso, entendo que o aludido gestor deve figurar como responsável solidário pelo prejuízo decorrente das contratações em tela, nos termos do art. 25, §2º, da Lei 8.666/1993.
6.3.	Dessa forma, embora em tese assistisse razão ao recorrente, a situação fática observada nos presentes autos não permite afastar sua responsabilidade pelos atos inquinados, devendo ser responsabilizado pelo superfaturamento apurado pelo Tribunal.
7.	Citação.
7.1.	Argumenta o recorrente que a segunda citação promovida nos presentes autos é nula, pois o ato de citação é o chamamento inicial do réu a se defender e, uma vez realizado, não pode sofrer alterações para que sejam incluídas novas causas de pedir, sendo tal prática vedada pelo ordenamento jurídico.
7.2.	Afirma que:
Se assim o fosse, seria permitido à parte autora, in casu, ao Douto Órgão do Tribunal de Contas da União, adotar, após a análise das defesas, novos critérios para apuração de irregularidades, o que tornaria ad eternum a tramitação do procedimento administrativo, em veemente afronta o princípio da segurança jurídica, que norteia o processo administrativo, na forma do artigo 2° da lei n. 9.784/1999, O QUE NÃO SEPODEADMITIR.
7.3.	Destarte, caso entenda necessária a alteração da citação inicialmente promovida, deve esta Corte arquivar os autos e instaurar novo processo de tomada de contas especial.
Análise
7.4.	Novamente o recorrente não inova em suas razões recursais. A questão, que não merece provimento, também foi enfrentada pelo Tribunal na fase processual anterior quando, corretamente, assim se manifestou:
25. Maria Sylvia Zanella Di Pietro (DI PIETRO, Maria Sylvia Zanella, Direito Administrativo, 20ª edição, São Paulo, Atlas, 2007, p. 367) esclarece em breves linhas sobre tais princípios, mostrando que:
"O princípio do contraditório, que é inerente ao direito de defesa, é decorrente da bilateralidade do processo: quando uma das partes alega alguma coisa, há de ser ouvida também a outra, dando-se lhe oportunidade de resposta. Ele supõe o conhecimento dos atos processuais pelo acusado e o seu direito de resposta ou de reação. Exige: 1- notificação dos atos processuais à parte interessada; 2- possibilidade de exame das provas constantes do processo; 3- direito de assistir à inquirição de testemunhas; 4- direito de apresentar defesa escrita."
26. De acordo com o Acórdão 666/2015-TCU-Plenário, é plenamente possível que o Tribunal delibere sobre a apuração de fatos novos levados ao conhecimento do Relator durante a tramitação processual, desde que não haja, para o assunto, coisa julgada formal administrativa, devendo ser respeitados os princípios da ampla defesa e do contraditório, bem como da racionalidade administrativa e da boa organização processual.
27. Assim, a renovação da citação não está proibida, ou mesmo é uma opção deste Tribunal, mas uma obrigação diante da modificação ou da alteração dos fatos que evidenciam e motivam o entendimento sobre a irregularidade praticada, a fim de possibilitar a defesa dos responsáveis aos quais tais atos são atribuídos.
28. Dessa forma, considerando as colocações acima (parágrafos 23 a 27 supra) e, ainda, que a legislação mencionada pelo Sr. David José de Castro Gouvêa (art. 12, inciso II, da Lei 8.443, de 16/7/1992, e art. 213 do Código de Processo Civil) não traz nenhuma vedação à renovação das citações efetuadas por este Tribunal em processos de controle externo, não devem ser acatadas as alegações do responsável registradas nas alíneas "a" e "b" do parágrafo 21 desta instrução.
8.	Cálculo do sobrepreço.
8.1.	Afirmam os recorrentes, em razões recursais praticamente idênticas, que os cálculos utilizados pelo Tribunal para a apuração do sobrepreço não devem ser aceitos, argumentando, em relação a cada um dos itens em que foi apurada a ocorrência de sobrepreço, que:
a) para a estrutura em aço ASTM A588, alegam que mesmo o representante do Parquet especializado contestou em seu parecer que fosse utilizado como referência de preço de mercado o valor do lance vencedor de um certame licitatório realizado em outro estado da federação, cuja descrição difere da que consta dos presentes autos, asseverando os recorrentes as discrepâncias entre as duas licitações, como quantidade de aço adquirido, distância do local de entrega e prazo para entrega do material, que no caso da licitação tratada nos presentes autos foi bastante curto em razão de a obra ter sido contratada em caráter emergencial. Assim, requerem que seja utilizado como parâmetro de preços os valores contratados a partir do Edital 94/2005-RJ e da contratação emergencial das obras de recuperação da ponte sobre o Rio Piracicaba, com valores, respectivamente, de R$ 16,44 (fevereiro/2005) e R$ 15,95 (setembro/2005) , por tonelada de aço, alegando serem preços e materiais compatíveis com o da contratação tratada nos presentes autos;
b) em relação à execução do serviço de estaca escavada, com diâmetro de 100 centímetros, alegam que o valor de referência utilizado pelo Tribunal, extraído da tabela SEINFRA-CE, também não se presta a determinar os preços de referência da licitação em apreço. Isso porque, dado o caráter emergencial da obra, os valores de mão-de-obra e de custos dos equipamentos, com o prolongamento da jornada diária de trabalho, se elevaram substancialmente. Destarte, requerem que sejam utilizados os valores constantes das seguintes contratações: Edital 553/2010 (travessia urbana em Jí-Paraná) no valor de R$ 23.603,67/m (setembro/2010) ou resultante da contratação emergencial das obras de recuperação da ponte sobre o Rio Piracicaba, no valor de R$ 968,22, para estaca raiz de 31 centímetros, que equivale ao preço de R$ 10,075,13/m para estaca de 100 centímetros (setembro/2005) ;
c) as camisas metálicas, com diâmetro de 100 centímetros e espessura de 10 milímetros, também não foram corretamente orçadas pelo Tribunal, pois somente se considerou o custo do material envolvido na fabricação, sem levar em conta os serviços de sua fabricação, além de considerar como cálculo do transporte o empilhamento das mesmas, o que alegam os recorrentes não ser o caso, pois não poderiam ser empilhadas. Ademais, tecem comentários sobre perdas do material durante a execução das obras, além dos reforços exigidos no caso em tela em virtude de suas peculiaridades. Requerem, dessa forma, que sejam considerados como preços de referência o verificado no Edital 434/2010, camisas metálicas de sessenta centímetros de diâmetro a R$ 2.389,33, que corresponde a R$ 3.982,21 para o diâmetro de um metro (janeiro/2010) ;
d) no que se refere à injeção de cimento para estaca, asseveram que a produtividade de uma equipe ideal, que seria cinco vezes maior do que a adotada pela contratada pelo DNIT/PR, não deve prevalecer. Isso porque a tabela de referência utilizada pelo Tribunal não guarda nenhuma correlação com a obra objeto dos presentes autos e com a sua situação emergencial, alegando o ex-gestor da Autarquia que a comparação dos preços com os constantes da tabela SEINFRA-CE, "por mais interessante que seja para quem, in casu, desesperadamente necessita 'encontrar pelo em ovo', não reflete a realidade das contratações e serve apenas para evidenciar que os mesmos serviços podem apresentar preços diferentes em outras localidades". Assim citam diversos fatores que podem causar divergência nos preços entre regiões diferentes, citando como exemplo o preço da brita, que pode variar de R$ 36,00 a R$ 150,00 por metro cúbico conforme consta do próprio site do DNIT. Dessa forma, apresentam o seguinte cálculo para o serviço em tela, valor que deve ser utilizado pelo Tribunal para o cálculo do preço de mercado (peça 115, p. 19) :
Na composição de preços do DNIT, a CPU n° 2 S 05 900 01, referente a julho de 2005, estimou o serviço "Injeção de nata de cimento" em R$ 7,35 e o consumo de 1,3kg de cimento em R$ 0,48.
Somando-se tais valores tem-se R$ 7,83, que, dividido por 1,3 (quantidade de quilogramas) , resulta em R$ 6,02/kg. Multiplicando-se esse valor pela quantidade de sacos de cimento (cinquenta) , o resultado é R$ 301,00. Sobre esse valor deve ser acrescido, ainda, o BDI (23,9%) , produzindo, enfim, como resultado definitivo, R$ 372,94.
e) sobre a instalação de canteiro e custos de mobilização e desmobilização, alegam que a diferença entre os preços contratados e os considerados corretos por esta Corte, que seria ínfima, se justifica pelo caráter emergencial da contratação e que os custos foram ainda superiores aos contratados, tendo a Construtora A. Gaspar arcado com tais valores, não sendo correta a imposição de débito.
f) enrocamento de pedra jogada e enrocamento de pedra arrumada. Afirmam que o preço de referência utilizado pelo Tribunal, que seria de enrocamento de pedra jogada (Sicro2 - 2 S 05 300 02) , não é adequado ao caso em tela, pois foram considerados os serviços de enrocamento de pedra arrumada (Sicro2 - 3 S 05 000 00) e enrocamento de pedra jogada (Sicro2 - 3 S 05 001 00) , serviços que refletem os que a execução da obra necessitava, além de o caráter emergencial ter provocado uma elevação no preço da pedra. Nesse sentido, afirmam que o serviço de enrocamento de pedra arrumada correspondeu a dezenove por cento do total, o que demandou, além de mais mão-de-obra, a utilização de maquinário. Dessa forma, entendem os recorrentes que os custos por eles indicados são os que mais se adequam aos serviços prestados, além de afirmarem que esta Corte não pode discutir, depois da obra ter sido finalizada, a técnica utilizada. Por fim, argumentam que os serviços se aproximam muito mais do enrocamento de pedra arrumada, ao contrário do que concluiu o Tribunal, dada a necessidade de seleção das pedras, o que demandou maior utilização de mão-de-obra, item de custo que difere os dois serviços.
g) em relação ao aluguel de flutuante e rebocador, afirmam os recorrentes que o débito apurado pelo Tribunal só pode ser entendido como erro material, haja vista a não inclusão em seus cálculos do custo de locação do rebocador, mas apenas do flutuante, inservível para a execução dos serviços sem a contratação do equipamento que o movimentasse. Assim, corrigindo tal erro, verifica-se que os custos da tabela de referência são inferiores aos constantes do contrato em apreço. Ademais, tal referencial prevê a utilização desses equipamentos por período de 220 horas mensais, o que, dado o caráter emergencial das obras, foi suplantado.
Análise
8.2.	Os cálculos do sobrepreço ocorrido na contratação em tela, conforme afirma a Unidade Técnica responsável pela instrução inicial dos presentes autos (peça 97, p. 1) , foram realizados em quatro oportunidades na fase processual anterior, conforme assim se manifesta:
2. Esta é a quarta avaliação que se faz sobre os preços praticados. Consta no presente processo os trabalhos dos técnicos do Tribunal no âmbito do Relatório de Auditoria (peça 1) , na instrução com proposta de mérito (peça 40) , na reavaliação da proposta de mérito realizada pelos técnicos da SecobRodov, atual SeinfraRodov (peça 51) , e agora após nova citação devido a pequenas alterações no valor do débito.
8.3.	Em linhas gerais, foram apresentados, na via recursal, os mesmos argumentos já acostados aos autos na fase de alegações de defesa, conforme se evidencia na comparação entre os argumentos descritos no item 8.1 da presente instrução e nas instruções de peças 97 e 99, tendo tais argumentos sido enfrentados e refutados por esta Corte no acórdão vergastado.
8.4.	Não obstante, o recurso de reconsideração, por sua natureza e por força dos princípios constitucionais do duplo grau de jurisdição, do devido processo legal e da ampla defesa, possui efeito devolutivo pleno, o que pressupõe nova apreciação pelo Tribunal de toda matéria impugnada.
8.5.	Após o reexame dos autos, verificou-se, todavia, que não foram apresentados argumentos, documentos ou informações que possibilitem a formação de novo juízo acerca da matéria. Com efeito, conforme evidenciado no Relatório que fundamenta a decisão combatida, restou clara a configuração do sobrepreço na contratação por dispensa de licitação analisada.
8.6.	Apesar de os recorrentes repetirem os mesmos argumentos aos examinados pela deliberação combatida, esses foram novamente examinados, em razão do pedido de nova decisão. Entretanto, verificou-se, conforme anteriormente registrado, que os argumentos novamente trazidos aos autos pelos recorrentes não são capazes de modificar o entendimento firmado pelo Tribunal no acórdão recorrido.
8.7.	Cabe apenas destacar, para que não restem dúvidas acerca dos cálculos ora questionados, que, ao contrário do que afirma a Construtora A. Gaspar, de que apontou preço compatível com o da contratação em análise e esta Corte sequer analisou a questão (peça 116, p. 5) , que os preços praticados no caso da ponte sobre o Rio Piracicaba não foram aceitos pelo Tribunal em virtude das seguintes justificativas, que constam do Relatório que fundamenta o acórdão recorrido (peça 105, p. 11) :
c) para ilustrar a referência de preço do item em questão, melhor seria a utilização dos valores indicados nos contratos elencados a seguir, dada a semelhança nas características do objeto e nas circunstâncias de execução a obra: Edital 553/2010 -Travessia Urbana de Ji-Paraná -R$ 23.603,67/m (set/2010) ; e Emergência Ponte sobre o Rio Piracicaba km 276 BR-381/MG -R$ 968,22/m (set/2005) , para estaca raiz D=31cm que corresponde à estaca D=100cm o valor de R$ 10.075,13/m (set/2005) ¬peças 91, p. 14; e 92, p. 13-14 e 43-56) ;
ANÁLISE: O representante da empresa e o ex-dirigente do Dnit/PR dão sinais de desconhecer a composição de preços para estacas. Utilizaram como parâmetro o preço de uma estaca raiz de diâmetro 0,31m, R$ 968,22/m, e simplesmente fizeram a projeção para obter o preço da estaca raiz de diâmetro 1,0 m tomando como referência a área desta estaca (área = 0,785m²) em relação à área da estaca de 0,31m (área = 0,0754m²) , ou seja, 10,406 vezes o preço: R$ 968,22/m x 10,406 = R$ 10.075,13/m.
A composição de custo de uma estaca inclui, além do material, a mão de obra, o maquinário de bateestacas ou injeção, entre outros, dependendo do tipo. Alguns desses itens têm um peso maior na composição quando a estaca é fina e na medida em que o diâmetro da estaca aumenta apenas o material injetado aumenta proporcionalmente. Os demais custos se diluem. Por isso o custo da estaca por unidade de área diminui na medida em que temos uma estaca de diâmetro maior.
Como exemplo, verificamos os preços Sicro para 2,00 m de estaca do item "2 S 03 401 54 -Estaca tipo Franki D=x mm AC/BC", março 2015, para vários diâmetros:
 (...) 
Como se observa, o preço unitário por área de estaca (R$/m²) diminui na medida em que se aumenta o diâmetro.
Se, neste caso, se seguíssemos o raciocínio apresentado pelo representante da empresa, projetando o preço da estaca tipo Franki de D=350 mm para a estaca tipo Franki de D=600 mm, teríamos a seguinte conta:
-proporção de área: 0,282 m² / 0,096 m²= 2,94
-preço da estaca D=600 mm seria: R$ 286,34 x 2,94 = R$ 840,43, o que é falso.
-o preço Sicro real da estaca tipo Franki D=600 mm é R$ 479,36
O exemplo apresentado, baseado em preços Sicro, demonstra claramente que o raciocínio da empresa e do ex-dirigente do Dnit/PR está equivocado, devendo ser afastado.
8.8.	Dessa forma, os argumentos não merecem prosperar.
9.	Apuração do superfaturamento após a conclusão das obras.
9.1.	Alega a empresa contratada que não pode ser obrigada a devolver os recursos recebidos de boa-fé, pois em momento algum soube de quaisquer divergências entre os preços cotados e os que serviriam de referência de mercado, o que, caso fosse comunicada tempestivamente, provocaria, de sua parte, pedido de rescisão contratual em virtude da inviabilidade dos preços.
9.2.	Assim, mesmo que comprovado o superfaturamento, não deve ser condenada a ressarcir o Erário, devendo ser preservado o princípio da segurança jurídica, afirmando que (peça 116, p. 18) :
A estabilização dos efeitos produzidos por ato eventualmente viciado, portanto, é uma necessidade imposta pelo Direito em nome da segurança jurídica, traduzindo-se como medida adequada ao caso em apreço.
Análise
9.3.	Não assiste razão à recorrente. Ocorre que o fato de ter sido contratada pela Administração Pública e executado os serviços não retira a competência desta Corte em apurar possíveis irregularidades e responsabilizar quem tenha dado causa a provável dano ao Erário, mormente no caso em apreço, em que foi constatada a ocorrência de superfaturamento em contratação com dispensa de licitação, o que faz incidir o disposto no art. 25, § 2º, da Lei 8.666/1993.
9.4.	Admitir a hipótese suscitada pela recorrente seria permitir, em todos os casos sujeitos à dispensa de licitação nos quais houvesse a pronta prestação dos serviços ou a imediata entrega dos produtos adquiridos, que os preços pudessem ser superfaturados sem quaisquer consequências aos que tiverem dado causa a dano ao Erário, pois sequer haveria tempo hábil para questionamentos por parte dos órgãos de controle, o que, obviamente, não merece ser acatado pelo Tribunal.
9.5.	Ademais, conforme consta do acórdão vergastado, questão semelhante foi submetida à apreciação do Supremo Tribunal Federal, por meio do MS 29.599/DF, da Relatoria do Ministro Dias Toffoli, no qual foi negada a segurança para anular ato desta Corte que havia condenado construtora a devolver valores ao Erário em razão de superfaturamento de preços, o que importa dizer ser correta a imputação de débito oriunda destes autos, não havendo que se falar em afronta ao princípio da segurança jurídica.
CONCLUSÃO
10.	Da análise anterior conclui-se que:
a) não há que se falar em decadência nos presentes autos, haja vista que entre a ocorrência do dano e a citação promovida pelo Tribunal não se passaram os dez anos previstos no art. 205 do Código Civil;
b) o ex-gestor do DNIT é responsável pelas irregularidades apuradas, haja vista que aceitou, sem submeter à aprovação dos órgãos competentes da Autarquia, contrariando os normativos internos da instituição, os preços propostos pela contratada;
c) a renovação da citação é perfeitamente viável e visa garantir os direitos ao contraditório e à ampla defesa, não havendo que se falar em nulidade;
d) os cálculos utilizados para a quantificação do débito estão corretos; e
e) de acordo com o ordenamento jurídico, endossado por reiteradas decisões desta Corte e por decisão da Suprema Corte, pode o Tribunal imputar débito mesmo após a conclusão das obras e sem que houvesse quaisquer questionamentos prévios acerca de possível irregularidade dos preços contratados.
10.1.	Dessa forma, não merecem provimento os recursos interpostos.
PROPOSTA DE ENCAMINHAMENTO
11.	Ante o exposto, submete-se à consideração superior a presente análise dos recursos de reconsideração interpostos por David José de Castro Gouvêa (peça 115) e Construtora A. Gaspar S/A (peça 116) contra o Acórdão 537/2016-TCU-Plenário, propondo-se, com fundamento nos arts. 32, inciso I, e 33, da Lei 8.443/1992:
a) conhecer dos recursos e, no mérito, negar-lhes provimento;
b)  comunicar o teor da decisão que vier a ser proferida aos recorrentes e aos demais interessados.
MINISTÉRIO PÚBLICO JUNTO AO TCU
6.	O Ministério Público junto ao TCU, representado pelo Procurador Marinus Eduardo de Vries Marsico, manifestou concordância com a proposta apresenta pela Serur, conforme o Parecer à peça 142 dos presentes autos.
É o Relatório.

8.1. Mauricio Brito Passos Silva (20770/OAB-BA) e outros, representando Construtora A Gaspar S/a.  
8.2. Gabriele Seffrin (59.284/OAB-PR) e outros, representando David José de Castro Gouvêa.

Procurador Marinus Eduardo De Vries Marsico.

TOMADA DE CONTAS ESPECIAL. SUPERFATURAMENTO EM CONTRATOS EMERGENCIAIS FIRMADO POR DISPENSA DE LICITAÇÃO. DÉBITO. MULTA. RECURSO DE RECONSIDERAÇÃO. CONHECIMENTO. NÃO PROVIMENTO. CIÊNCIA AOS INTERESSADOS.

TOMADA DE CONTAS ESPECIAL (TCE)

Secretaria de Recursos (SERUR); Secretaria do TCU no Estado do Paraná (Sec-PR).

Inicialmente, registro que atuo nos presentes autos por força do art. 152 do Regimento Interno do TCU (RI/TCU) .
2.	Os Recursos de Reconsideração interpostos por David José de Castro Gouvêa (peça 115) e Construtora A. Gaspar S/A (peça 116) contra o Acórdão 537/2016-TCU-Plenário (peça 103) , da relatoria do Ministro Benjamin Zymler, podem ser conhecidos, com fundamento nos arts. 32, inciso I, e 33, da Lei nº 8.443/92, c/c o art. 285 do RI/TCU.
3.	No mérito, acolho as conclusões presentes nos pareceres uniformes da unidade técnica, integralmente ratificadas pelo Ministério Público junto ao Tribunal, as quais adoto como razões de decidir. A análise empreendida pela Secretaria de Recursos abordou com propriedade os argumentos consignados pelos recorrentes, de modo que se tornou despicienda a adução de novas considerações de fato e de direito sobre a matéria.
4.	Ao compulsar os autos, verifico que o pedido não possui o condão de alterar a cognição primária desta Corte. Os argumentos trazidos pelos recorrentes não lograram êxito em elidir as irregularidades pelas quais o Tribunal imputou-lhes o débito e os condenou ao pagamento da multa prevista no art. 57 da Lei nº 8.443/92.
5.	Ante o exposto, voto por que o Tribunal adote a minuta de Acórdão que ora submeto à apreciação deste Colegiado.
TCU, Sala das Sessões Ministro Luciano Brandão Alves de Souza, em 27 de fevereiro de 2019.
RAIMUNDO CARREIRO 
Relator